# Modèle linéaire {#mod-lineaire}

```{r setup, include=FALSE, echo=FALSE, message=FALSE, results='hide'}
SciViews::R("model", lang = "fr")
```

##### Objectifs {.unnumbered}

-   Comprendre le modèle linéaire (ANOVA et régression linéaire tout-en-un)

-   Appréhender la logique des matrices de contraste

-   Découvrir l'ANCOVA

##### Prérequis {.unnumbered}

-   L'ANOVA (modules 10 & 11 du cours [SDD 1](https://wp.sciviews.org/sdd-umons/?iframe=wp.sciviews.org/sdd-umons-2021/variance.html)), ainsi que la régression linéaire (modules 1 et 2 du présent cours) doivent être maîtrisées avant d'aborder cette matière.

## Variables numériques ou facteurs

L'ANOVA analyse une **variable dépendante numérique** en fonction d'une ou plusieurs **variables indépendantes qualitatives**. Ces variables sont dites "facteurs" non ordonnés (objets de classe `factor`), ou "facteurs" ordonnés (objets de classe `ordered`) dans R.

La régression linéaire analyse une **variable dépendante numérique** en fonction d'une ou plusieurs **variables indépendantes numériques** (quantitatives) également. Ce sont des objets de classe `numeric` (ou éventuellement `integer`, mais assimilé à `numeric` concrètement) dans R.

Donc, la principale différence entre ANOVA et régression linéaire telles que nous les avons abordés jusqu'ici réside dans la **nature** de la ou des variables indépendantes, c'est-à-dire, leur *classe* dans R (`factor` ou `ordered` *versus* `numeric` (`double`) ou `integer`. Pour rappel, il existe deux grandes catégories de variables : quantitatives et qualitatives, et deux sous-catégories pour chacune d'elle. Cela donne quatre types principaux de variables, formant la majorité des cas rencontrés :

-   variables quantitatives continues représentables par des nombres réels (`numeric` dans R, encore appelé `double`),

-   variables quantitatives discrètes pour des dénombrements d'évènements finis par exemple, et représentables par des nombres entiers (`integer` dans R),

-   variables qualitatives ordonnées pour des variables prenant un petit nombre de valeurs, mais pouvant être ordonnées de la plus petite à la plus grande (`ordered` dans R),

-   variables qualitatives non ordonnées prenant également un petit nombre de valeurs possibles, mais sans ordre particulier (`factor` dans R).

```{block2, type='warning'}
Par la suite, un encodage correct des variables sera *indispensable* afin de distinguer correctement ces différentes situations. En effet, R considèrera automatiquement comment mener l'analyse en fonction de la classe des variables fournies. Donc, si la classe est incorrecte, l'analyse le sera aussi\ ! Si vous avez des doutes concernant les types de variables, relisez la section [type de variables](https://wp.sciviews.org/sdd-umons/?iframe=wp.sciviews.org/sdd-umons-2022/types-de-variables.html) avant de continuer ici. 
```

```{=html}
<!-- H5P en cours de validation
##### À vous de jouer ! {.unnumbered}

`r h5p(217, height = 270, toc = NULL)`
-->
```
## ANOVA et régression linéaire

Avez-vous remarqué une ressemblance particulière entre la régression linéaire que nous avons réalisée précédemment et l'analyse de variance (ANOVA) ? Les plus observateurs auront mis en avant que la fonction de base dans R est la même dans les deux cas : `lm()`. Cette fonction est donc capable de traiter aussi bien des variables réponses qualitatives que quantitatives, et effectue alors une ANOVA dans un cas ou une régression linéaire dans l'autre.

Par ailleurs, nous avons vu que l'ANOVA et la régression linéaire se représentent par des modèles semblables :

-   $y = \mu + \tau_i + \epsilon$ pour l'ANOVA et

-   $y = \beta_1 + \beta_2 x + \epsilon$ pour la régression linéaire, avec

-   les résidus $\epsilon \sim \mathcal{N}(0, \sigma)$ suivent une distribution Normale centrée sur zéro et d'écart type constant dans les deux cas.

Donc, nous retrouvons bien au niveau du modèle mathématique sous-jacent que la différence principale entre les deux réside dans le type de variable indépendante (ou explicative) :

-   Variable **qualitative** pour l'ANOVA,
-   Variable **quantitative** pour la régression linéaire.

Le calcul est, en réalité, identique en interne. Il est donc possible de généraliser ces deux approches en une seule appelée **modèle linéaire**, mais à condition d'utiliser une astuce pour modifier nos modèles afin qu'ils soient intercompatibles.

```{=html}
<!-- H5P en cours de validation
##### À vous de jouer ! {.unnumbered}

`r h5p(218, height = 270, toc = NULL)`
-->
```
### Modèle linéaire commun

Le nœud du problème revient donc à transformer nos modèles pour qu'ils puissent être fusionnés en un seul. Comment homogénéiser ces deux modèles ?

-   $y = \mu + \tau_i + \epsilon$ pour l'ANOVA et

-   $y = \beta_1 + \beta_2 x + \epsilon$ pour la régression linéaire.

Avant de poursuivre, réfléchissez un peu par vous-même. Quelles sont les différences qu'il faut contourner ? Est-il possible d'effectuer une ou plusieurs transformations des variables pour qu'elles se comportent de manière similaire dans les deux cas ?

### Réencodage des variables de l'ANOVA

Considérons dans un premier temps, un cas très simple : une ANOVA à un facteur avec une variable indépendante qualitative (`factor`) à deux niveaux[^03-mod-lineaire-1]. Nous pouvons écrire :

[^03-mod-lineaire-1]: Concrètement, un cas aussi simple se traite habituellement à l'aide d'un test *t* de Student, mais pour notre démonstration, nous allons considérer ici utiliser une ANOVA à un facteur plutôt.

$$
y = \mu + \tau_1 I_1 + \tau_2 I_2 + \epsilon
$$

avec $I_i$, une variable dite **indicatrice** créée de toute pièce qui prend la valeur 1 lorsque le niveau correspond à *i*, et 0 dans tous les autres cas.

Vous pouvez vérifier par vous-même que l'équation ci-dessus fonctionnera exactement de la même manière que le modèle utilisé jusqu'ici pour l'ANOVA. En effet, pour un individu de la population 1, $I_1$ vaut 1 et $\tau_1$ est utilisé, alors que comme $I_2$ vaut 0, $\tau_2$ est annulé dans l'équation, car $\tau_2 I_2$ vaut également 0. Et c'est exactement l'inverse qui se produit pour un individu de la population 2, de sorte que c'est $\tau_2$ qui est utilisé cette fois-ci.

Notez que notre nouvelle formulation, à l'aide de variables indicatrices, ressemble fortement à la régression linéaire. La seule différence par rapport à cette dernière est que nos variables $I_i$ ne peuvent prendre que des valeurs 0 ou 1 (en tous cas, pour l'instant), alors que les $x_i$ dans la régression linéaire multiple sont des variables quantitatives qui peuvent prendre une infinité de valeurs différentes (nombres réels).

Nous pouvons encore réécrire notre équation comme suit pour qu'elle se rapproche encore plus de celle de la régression linéaire simple. Passons par l'introduction de deux termes identiques $\tau_1 I_2$ additionné et soustrait, ce qui revient au même qu'en leur absence :

$$
y = \mu + \tau_1 I_1 + \tau_1 I_2 - \tau_1 I_2 + \tau_2 I_2 + \epsilon
$$

-   En considérant $\beta_2 = \tau_2 - \tau_1$, cela donne :

$$
y = \mu + \tau_1 I_1 + \tau_1 I_2 + \beta_2 I_2 + \epsilon
$$

-   En considérant $\beta_1 = \mu + \tau_1 = \mu + \tau_1 I_1 + \tau_1 I_2$ (car quelle que soit la population à laquelle notre individu appartient, il n'y a jamais qu'une seule des deux valeurs $I_1$ ou $I_2$ non nulle et dans tous les cas le résultat est donc égal à $\tau_1$), on obtient :

$$
y = \beta_1 + \beta_2 I_2 + \epsilon
$$

Cette dernière formulation est strictement équivalente au modèle de la régression linéaire simple dans laquelle la variable $x$ a simplement été remplacée par notre variable indicatrice $I_2$. Ceci se généralise pour une variable indépendante à $k$ niveaux, avec $k - 1$ variables indicatrices au final.

```{block2, type='note'}
En prenant soin de réencoder le modèle de l'ANOVA relatif aux variables indépendantes qualitatives, nous pouvons à présent mélanger les termes des deux modèles en un seul\ : notre fameux modèle linéaire. Nous aurons donc, quelque chose du genre (avec les $x_i$ correspondant aux variables quantitatives et les $I_j$ des variables indicatrices pour les différents niveaux des variables qualitatives)\ :

$$
y = \beta_1 + \beta_2 x_1 + \beta_3 x_2 + ... + \beta_n I_1 + \beta_{n+1} I_2 ... + \epsilon  
$$
```

L'encodage tel que présenté plus haut s'appelle un encodage en variable muette (*dummy variable* en anglais). Lorsque les différents niveaux sont encodés à l'aide des variables indicatrices $I_i$ qui prennent des valeurs 0 ou 1, il faut remarquer que l'une d'entre elle est redondante. En effet, avec deux niveaux, comme il s'agit nécessairement de l'un des deux, si $I_1$ vaut zéro, alors $I_2$ vaudra nécessairement un et vice versa. Donc, nous pouvons n'en garder qu'une des deux. Dans l'équation ci-dessus, nous ne gardons que $I_2$. Dans un cas général à $n$ niveau, nous ne garderons que $n-1$ niveaux. Ce n'est pas simplement utile de le faire, mais c'est indispensable pour éviter une redondance dans les termes du modèle !

```{=html}
<!-- H5P en cours de validation
##### À vous de jouer ! {.unnumbered}

`r h5p(219, height = 270, toc = NULL)`
-->
```
## Matrice de contraste

La version que nous avons étudiée jusqu'ici pour nos variables indicatrices, à savoir, une seule prend la valeur 1 lorsque toutes les autres prennent une valeur zéro, n'est qu'un cas particulier de ce qu'on appelle les **contrastes** appliqués à ces variables indicatrices. En réalité, nous pouvons leur donner bien d'autres valeurs (on parle de **poids**), et cela permettra de considérer des contrastes différents, eux-mêmes représentatifs de situations différentes.

Afin de mieux comprendre les contrastes appliqués à nos modèles linéaires, les statisticiens ont inventé les **matrices de contrastes**. Ce sont des tableaux à deux entrées indiquant, pour chaque niveau de la variable indépendante qualitative, quelles sont les valeurs utilisées pour les différentes variables indicatrices présentées en colonne.

Dans le cas de notre version simplifiée du modèle mathématique, nous avons fait disparaître $I_1$ en l'assimilant à la moyenne $\mu$ pour obtenir $\beta_1$ (encodage par variable muette, ou *dummy variable* en anglais). Si la variable qualitative a quatre niveaux, nous avons donc le modèle suivant :

$$
y = \beta_1 + \beta_2 I_2 + \beta_3 I_3 + \beta_4 I_4 + \epsilon
$$

Cela revient à considérer le premier niveau comme **niveau de référence** et à établir tous les contrastes par rapport à ce niveau de référence. C'est une situation que l'on rencontre fréquemment lorsque nos testons l'effet de différents médicaments ou de différents traitements par rapport à un **contrôle** (pas de traitement, ou placebo). La matrice de contrastes correspondante dans un cas où on aurait trois traitements en plus du contrôle (donc, notre variable `factor` à quatre niveaux) s'obtient facilement dans R à l'aide de la fonction `contr.treatment()` :

```{r}
contr.treatment(4)
```

Les lignes de cette matrice sont numérotées de 1 à 4. Elles correspondent aux quatre niveaux de notre variable `factor`, avec **le niveau 1 qui doit nécessairement correspondre à la situation de référence, donc au contrôle**.

Les colonnes de cette matrice correspondent aux trois variables indicatrices $I_1$, $I_2$ et $I_3$ de l'équation au-dessus. Nous voyons que pour un individu contrôle, de niveau 1, les trois $I_i$ prennent la valeur 0. Nous sommes bien dans la situation de référence. En d'autres termes, le modèle de base est ajusté sur la moyenne des individus contrôles. Notre modèle se réduit à : $y = \beta_1 + \epsilon$. Donc, seule la moyenne des individus contrôles, $\beta_1$ est considérée, en plus des résidus $\epsilon$ bien sûr.

Pour le niveau deux, nous observons que $I_2$ vaut 1 et les deux autres $I_i$ valent 0. Donc, cela revient à considérer un décalage constant $\beta_2$ appliqué par rapport au modèle de référence matérialisé par $\beta_1$. En effet, notre équation se réduit dans ce cas à : $y = \beta_1 + \beta_2 + \epsilon$.

Le même raisonnement peut être fait pour les niveaux 3 et 4, avec des décalages constants par rapport à la situation contrôle de respectivement $\beta_3$ et $\beta_4$.

En d'autres termes, les contrastes qui sont construits ici *font tous référence au contrôle*, et chaque médicament est explicitement comparé au contrôle (mais les médicaments ne sont pas comparés entre eux). Nous voyons donc que les variables indicatrices et la matrice de contrastes permettent de spécifier quels sont les contrastes pertinents et éliminent ceux qui ne le sont pas (nous n'utilisons donc pas systématiquement toutes les comparaisons deux à deux des différents niveaux[^03-mod-lineaire-2]).

[^03-mod-lineaire-2]: Attention : le fait d'utiliser une matrice de contraste qui restreint ceux utilisés dans le modèle est indépendant des tests *post hoc* de comparaisons multiples, qui restent utilisables par après. Les comparaisons deux à deux des médicaments restent donc accessibles, mais ils ne sont pas mis en évidence dans le modèle lui-même.

### Contraste orthogonaux

Les contrastes doivent être de préférence **orthogonaux par rapport à l'ordonnée à l'origine**, ce qui signifie que la somme de leurs pondérations doit être nulle pour tous les contrastes définis (*donc, en colonnes*). Bien que n'étant pas obligatoire, cela confère des propriétés intéressantes au modèle (l'explication et la démonstration sortent du cadre de ce cours). Or, les contrastes de type traitement ne sont *pas* orthogonaux puisque toutes les sommes par colonnes valent un.

### Autres matrices de contrastes courantes

-   Somme à zéro. Ces contrastes, toujours pour une variable à quatre niveaux, se définissent comme suit en utilisant la fonction `contr.sum()` dans R :

```{r}
contr.sum(4)
```

Ici nous avons bien des contrastes orthogonaux puisque toutes les sommes par colonnes valent zéro. Dans le cas présent, aucun niveau n'est considéré comme référence, mais les *n* - 1 niveaux sont systématiquement **contrastés** avec le dernier et *n*îème\^ niveau. Ainsi, un contraste entre deux niveaux particuliers peut s'élaborer en indiquant une pondération de 1 pour le premier niveau à comparer, une pondération de -1 pour le second à comparer et une pondération de 0 pour tous les autres.

-   Matrice de contrastes de Helmert : chaque niveau est comparé à la moyenne des niveaux précédents. La matrice de contrastes correspondant pour une variable à quatre niveaux s'obtient à l'aide de la fonction R `contr.helmert()` :

```{r}
contr.helmert(4)
```

Cette matrice est également orthogonale avec toutes les sommes par colonnes qui valent zéro. Ici, nous découvrons qu'il est possible de créer un contraste entre un niveau et la moyenne de plusieurs autres niveaux en mettant le poids du premier à m (le nombre de populations à comparer de l'autre côté du contraste), et les poids des autres populations tous à -1. Ainsi, la colonne 4 compare le niveau quatre avec pondération 3 aux trois autres niveaux qui reçoivent tous une pondération -1.

-   Matrice de contrastes polynomiaux : adapté aux facteurs ordonnés (`ordered` dans R) pour lesquels on s'attend à une certaine évolution du modèle du niveau le plus petit au plus grand.

Donc ici aussi une comparaison deux à deux de tous les niveaux n'est pas souhaitable, mais une progression d'un effet qui se propage de manière graduelle du plus petit niveau au plus grand. *A priori* cela parait difficile à matérialiser dans une matrice de contraste... et pourtant, c'est parfaitement possible ! Il s'agit de contrastes polynomiaux où nous ajustons de polynômes de degré croissant comme pondération des différents contrastes étudiés. La fonction `contr.poly()` permet d'obtenir ce type de contraste dans R. Pour une variable ordonnée à quatre niveaux, cela donne :

```{r}
contr.poly(4)
```

Ici, les pondérations sont plus difficiles à expliquer rien qu'en observant la matrice de contrastes. De plus, les colonnes portent des noms particuliers `.L` pour un contraste linéaire (polynôme d'ordre 1), `.Q` pour un contraste quadratique (polynôme d'ordre 2), et `.C` pour un contraste conique (ou polynôme d'ordre 3). Les pondérations appliquées se comprennent mieux lorsqu'on augmente le nombre de niveaux et que l'on représente graphiquement la valeur des pondérations choisies. Par exemple, pour une variable facteur ordonnée à dix niveaux, nous représentons graphiquement les 3 premiers contrastes (linéaire, quadratique et conique) comme suit :

```{r}
plot(contr.poly(10)[, 1], type = "b")
plot(contr.poly(10)[, 2], type = "b")
plot(contr.poly(10)[, 3], type = "b")
```

Sur le graphique, l'axe X nommé `index` correspond en réalité à la succession des dix niveaux de la variable présentés dans l'ordre du plus petit au plus grand. Nous voyons maintenant clairement comment les contrastes sont construits ici. Pour le contraste linéaire, on contraste les petits niveaux avec les grands, et ce, de manière proportionnelle par rapport à la progression d'un niveau à l'autre (polynôme d'ordre un = droite). Pour le contraste quadratique, on place "dans le même sac" les petits et grands niveaux qui sont contrastés avec les niveaux moyens (nous avons une parabole ou polynôme d'ordre deux). Pour le troisième graphique, la situation se complexifie encore un peu plus avec un polynôme d'ordre trois, et ainsi de suite pour des polynômes d'ordres croissants jusqu'à remplir complètement la matrice de contrastes.

```{=html}
<!-- H5P en cours de validation
##### À vous de jouer ! {.unnumbered}

`r h5p(220, height = 270, toc = NULL)`
-->
```
```{block2, type='note'}

R utilise par défaut des **contrastes de traitement pour les facteurs non ordonnés** et des **contrastes polynomiaux pour des facteurs ordonnés**. Ces valeurs par défaut sont stockées dans l'option `"contrasts"` que l'on peut lire à l'aide de `getOption()`.

Bien  sûr, il est possible de changer ces contrastes, tant au niveau global qu'au niveau de la construction d'un modèle en particulier.

```

```{r}
getOption("contrasts")
```

## ANCOVA

Avant l'apparition du modèle linéaire, une version particulière d'un mélange de régression linéaire et d'une ANOVA avec une variable indépendante quantitative et une autre variable indépendante qualitative s'appelait une ANCOVA (ANalyse de la COVariance). Un tel modèle d'ANCOVA peut naturellement également se résoudre à l'aide de la fonction `lm()` qui, en outre, peut faire bien plus. Nous allons maintenant ajuster un tel modèle à titre de première application concrète de tout ce que nous venons de voir sur le modèle linéaire et sur les matrices de contrastes associées.

```{=html}
<!-- H5P en cours de validation
##### À vous de jouer ! {.unnumbered}

`r h5p(221, height = 270, toc = NULL)`
-->
```
### Bébés à la naissance

Nous étudions la masse de nouveaux nés en fonction du poids de la mère et du fait qu'elle fume ou non. Cette analyse s'inspire de @verzani2005. Nous avons donc ici une variable dépendante `wt`, la masse des bébés qui est quantitative, et deux variables indépendantes ou prédictives `wt1`, la masse de la mère, et `smoke` le fait que la mère fume ou non. Or la première de ces variables explicatives est quantitative (`wt1`) et l'autre (`smoke`) est une variable facteur à quatre niveaux (0 = la mère n'a jamais fumé, 1 = elle fume y compris pendant la grossesse, 2 = elle fumait, mais a arrêté à la grossesse, et 3 = la mère a fumé, mais a arrêté, et ce, bien avant la grossesse. Un dernier niveau 9 = inconnu encode de manière non orthodoxe les valeurs manquantes dans notre tableau de données (valeurs que nous éliminerons). De même les masses des nouveau-nés et des mères sont des unités impériales (américaines) respectivement en "onces" et en "livres". Enfin, nous devons prendre soin de bien encoder la variable `smoke` comme une variable `factor` (ici nous ne considérons pas qu'il s'agit d'un facteur ordonné et nous voulons faire un contraste de type traitement avec comparaison à des mères qui n'ont jamais fumé). **Un remaniement soigneux des données est donc nécessaire avant de pouvoir appliquer notre modèle !**

```{r}
SciViews::R("model", lang = "fr")
babies <- read("babies", package = "UsingR")
knitr::kable(head(babies))
```

Ce tableau est "brut de décoffrage". Voyez `help("babies", package = "UsingR")` pour de plus amples informations. Nous allons maintenant remanier tout cela correctement.

```{r}
# wt = masse du bébé à la naissance en onces et 999 = valeur manquante
# wt1 = masse de la mère à la naissance en livres et 999 = valeur manquante
# smoke = 0 (non), = 1 (oui), = 2 (jusqu'à grossesse),
#       = 3 (plus depuis un certain temps) and = 9 (inconnu)
babies %>.% 
  select(., wt, wt1, smoke) %>.% # Garder seulement wt, wt1 & smoke
  filter(., wt1 < 999, wt < 999, smoke < 9) %>.% # Éliminer les valeurs manquantes
  mutate(., wt = wt * 0.02835) %>.% # Transformer le poids de livres en kg
  mutate(., wt1 = wt1 * 0.4536) %>.% # Idem de onces en kg
  mutate(., smoke = as.factor(smoke)) %->%
  Babies # Enregistrer le résultat dans Babies

knitr::kable(head(Babies))
```

Notez ici l'utilisation de l'**assignation alternative** `%->%` à la place de `->`. Cette variante de l'assignation standard permet de **collecter** les résultats dans la nouvelle version de `SciViews::R`. En effet, les pipelines qui font intervenir des fonctions dites "tidy" comme `select()`, `mutate()`, `filter()`, `group_by() |> summarise()` construisent maintenant des étapes d'analyses qui sont au final combinées en un code plus performant à l'aide du package {dtplyr} en travaillant sur les data frames de classe **data.table** qui sont à présent utilisées.

Description des données :

```{r}
skimr::skim(Babies)
```

```{r}
chart(data = Babies, wt ~ wt1 %col=% smoke) +
  geom_point() +
  xlab("Masse de la mère [kg]") +
  ylab("Masse du bébé [kg]")
```

```{r}
chart(data = Babies, wt ~ smoke) +
  geom_boxplot() +
  ylab("Masse du bébé [kg]")
```

```{r}
chart(data = Babies, wt1 ~ smoke) +
  geom_boxplot() +
  ylab("Masse de la mère [kg]")
```

Visuellement, nous ne voyons pas d'effet marquant. Peut-être la condition 1 de `smoke` (mère qui fume pendant la grossesse) mène-t-il à des bébés moins gros, mais est-ce significatif ? Pour cela, ajustons notre modèle ANCOVA avec une matrice de traitement (choix par défaut pour une la variable `factor` `smoke`). Comme nous savons déjà utiliser `lm()`, c'est très simple. Cela fonctionne exactement comme avant[^03-mod-lineaire-3].

[^03-mod-lineaire-3]: Pour rappel, on utilise le signe `+` pour indiquer un modèle sans interactions et un signe `*`pour spécifier un modèle complet avec interactions entre les variables.

```{r}
# Modèle linéaire de type (anciennement) ANCOVA
Babies_lm <- lm(data = Babies, wt ~ smoke * wt1)
summary(Babies_lm)
anova(Babies_lm)
```

L'analyse de variance (tableau du bas) montre que la masse de la mère a un effet significatif au seuil alpha de 5%, de même que la variable `smoke`. Par contre, il n'y a pas d'**interactions** entre les deux. Le fait de pouvoir mesurer des interactions entre variables qualitatives et quantitatives est ici bien évidemment un plus du modèle linéaire par rapport à ce qu'on pouvait faire avant !

Dans le tableau supérieur (coefficients), nous avons le détail du modèle linéaire complet qui tient compte de la matrice de contrastes choisie pour `smoke` (matrice de contrastes de type traitement qui est **choisie par défaut par R** pour une variable de classe **factor**, donc, comparaison à un modèle de base ajusté pour `smoke == 0`, mères n'ayant jamais fumé, premier niveau de la variable). Cette analyse est bien plus complète qu'une simple ANOVA, et nous voyons se dégager d'autres résultats lorsque les quatre conditions de `smoke` sont contrastées. Le résumé de l'analyse nous montre que la régression de la masse des bébés en fonction de la masse de la mère (ligne `wt1` dans le tableau des coefficients), bien qu'étant significative, n'explique que 8% de la variance totale (le $R^2$). Suite à l'examen du nuage de points plus haut, nous n'en sommes pas surpris.

Les termes `smoke1`, `smoke2` et `smoke3` sont les contrastes appliqués par rapport au contrôle (`smoke == 0`). Ce sont les **décalages des ordonnées à l'origine** dans la régression du poids du bébé en fonction du poids de la mère, lorsque la matrice de contrastes traitement est utilisée comme ici. Par exemple, pour `smoke1`, l'estimation de l'ordonnée à l'origine pour la sous-population de référence `smoke == 0` est de 3.00 (terme "Intercept") -0.30 valeur de décalage estimé pour le terme `smoke1`, ce qui donne une ordonnée à l'origine pour la droite de la sous-population `smoke == 1` de 2.70. Le même raisonnement peut être fait pour la sous-population `smoke == 2`(3.00 + 0.90 = 3.90) et `smoke == 3` (3.00 - 0.04 = 2.96).

Les termes `smoke1:wt1` à `smoke3:wt1` sont les **interactions du modèle**, mais concrètement, cela représente la **variation de la pente** par rapport à la droite représentant le poids des bébés `wt` en fonction du poids de la mère `wt1`. Comme l'estimation de la pente pour la sous-population `smoke == 0` de référence est de 0.0081 (terme `wt1` dans le tableau), nous pouvons dire que la pente estimée pour la sous-population `smoke == 1` est de 0.0081 + 0.0012 = 0.0093, pour la sous-population `smoke == 2` elle est de 0.0081 - 0.0153 = -0.0072, et enfin pour la sous-population `smoke == 3`, elle est de 0.0081 + 0.0012 = 0.0093.

Bien. Mais maintenant, est-ce que ces décalages d'ordonnées à l'origine et de pente sont significatifs ? Nous regardons plus loin les tests *t* de Student associés à chaque terme (H~0~: terme = 0, H~1~: terme ≠ 0). Au seuil alpha de 5% choisi au départ avant de faire l'analyse, nous constatons que les droites pour `smoke1` et `smoke3` ne diffèrent pas de manière significative de celle de référence pour `smoke == 0`. Par contre, tant le décalage de l'ordonnée à l'origine (terme `smoke2`) que de la pente (terme `smoke2:wt1`) sont significatifs au seuil alpha de 5%. Donc, la sous-population `smoke == 2` a un comportement différent en termes de variation du poids du bébé `wt` en fonction du poids de la mère `wt1`.

Pour vérifier tout cela, nous pouvons considérer le modèle de base comme une droite de régression ajustée entre `wt` et `wt1` pour la sous-population de référence `smoke == 0`. Ainsi, si nous faisons :

```{r}
summary(lm(data = Babies, wt ~ wt1, subset = smoke == 0))
```

Nous voyons en effet que les pentes et ordonnées à l'origine sont ici parfaitement identiques au modèle linéaire complet (mais pas les tests associés).

Faisons de même pour la régression entre `wt` et `wt1` pour la sous-population `smoke == 1` ?

```{r}
summary(lm(data = Babies, wt ~ wt1, subset = smoke == 1))
```

Nous avons une ordonnée à l'origine qui vaut 2,70 et une pente qui vaut 0.0093 comme calculé ci-dessus. L'estimation de la pente correspond donc bien à `(Intercept)` + `smoke1` = 3,00 - 0,30 = 2,70. Cela se vérifie aussi pour les deux autres droites pour `smoke2` et `smoke3`. De même, la pente de notre droite pour la sous-population `smoke == 1` est égale à `wt1` + `smoke1:wt1` = 0.0081 + 0.0012 = 0.0093. Cela se vérifie aussi pour les deux autres sous-populations.

Donc, notre modèle complet ne fait rien d'autre que d'ajuster les quatre droites correspondant aux relations linéaires entre `wt` et `wt1`, **mais en décompose les effets, niveau par niveau de la variable qualitative `smoke`** en fonction de la matrice de contraste que l'on a choisie. En bonus, nous avons la possibilité de tester si chacune des composantes (tableau coefficient de `summary()`) ou si globalement chacune des variables (tableau obtenu avec `anova()`) a un effet significatif ou non dans le modèle.

Le graphique correspondant est le même que si nous avions ajusté les quatre régressions linéaires indépendamment l'une de l'autre (mais les tests et les enveloppes de confiance diffèrent).

```{r}
chart(data = Babies, wt ~ wt1 %col=% smoke) +
  geom_point() +
  stat_smooth(method = "lm", formula = y ~ x) +
  xlab("Masse de la mère [kg]") +
  ylab("Masse du bébé [kg]")
```

```{r}
chart(data = Babies, wt ~ wt1 | smoke) +
  geom_point() +
  stat_smooth(method = "lm", formula = y ~ x) +
  xlab("Masse de la mère [kg]") +
  ylab("Masse du bébé [kg]")
```

Sur ces deux graphiques, nous voyons très bien que les droites pour `smoke == 1` et `smoke == 3` sont parallèles à la droite de référence `smoke == 0`, mais avec un léger décalage qui n'apparaît pas significatif à 5% dans notre analyse, toutefois. Par contre, la droite relative à la sous-population `smoke == 2` a une pente très différente ainsi que son ordonnée à l'origine. Et ces différences sont significatives au seuil alpha de 5% (mais ne l'auraient pas été, si nous avions choisi 1% à la place). Il faudrait investiguer plus à fond pour déterminer si cette différence est *reproductible* (vérifier sur un autre échantillon), et si elle n'est pas due à un biais d'échantillonnage. Enfin, il faudrait, si cela se confirme, expliquer pourquoi le poids des bébés varie différemment à partir du moment au une mère arrête de fumer au début de la grossesse...

Comme toujours, lorsqu'un effet n'est pas significatif, nous pouvons décider de *simplifier* le modèle. **Mais attention ! Toujours considérer que les composantes sont interdépendantes.** Donc, éliminer une composante du modèle peut avoir des effets parfois surprenants sur les autres.

Voyons ce que cela donne si nous éliminons les interactions, par exemple, parce que nous avons pu démontrer que le comportement différent pour `smoke == 2` était dû au hasard dans une étude complémentaire qui n'aurait pas confirmé cela. Ici, nous le faisons juste dans un but pédagogique, pour monter que changer de modèle peut amener à des observations très différentes sur les *mêmes données*. Dans ce cas, nous ajustons des droites toutes parallèles avec uniquement un décalage de leur ordonnée à l'origine matérialisé par `smoke1`, `smoke2` et `smoke3` par rapport au modèle de référence ajusté pour la population `smoke == 0` (notez l'utilisation, du signe `+` dans la formule, là où nous utilisions le signe `*` dans la modèle précédent).

```{r}
# Modèle linéaire sans interactions
Babies_lm2 <- lm(data = Babies, wt ~ smoke + wt1)
summary(Babies_lm2)
anova(Babies_lm2)
```

Maintenant que nous avons éliminé les interactions, nous avons toujours une régression significative entre `wt` et `wt1` (mais avec un $R^2$ toujours très faible de 7,7%), mais maintenant, nous faisons apparaître un effet significatif du contraste avec `smoke1` au seuil alpha de 5%. Et du coup, les effets des deux variables deviennent plus clairs dans notre tableau de l'ANOVA. **D'une manière générale, un modèle avec interactions est toujours plus difficile à analyser du point de vue du tableau de l'ANOVA.**

```{=html}
<!-- H5P en cours de validation
##### À vous de jouer ! {.unnumbered}

`r h5p(222, height = 270, toc = NULL)`
-->
```
Le graphique correspondant est l'ajustement de droites parallèles les unes aux autres pour les quatre sous-populations en fonction de `smoke`. Ce graphique est difficile à réaliser. Il faut ruser, et les détails du code vont au-delà de ce cours (il n'est pas nécessaire de les comprendre à ce stade).

```{r}
offsets <- c(0, -0.238, 0.0227, 0.0355)
cols <- scales::hue_pal()(4)
chart(data = Babies, wt ~ wt1) +
  geom_point(aes(col = smoke)) +
  purrr::map2(offsets, cols, function(offset, col)
    geom_smooth(method = lm, formula = y + offset ~ x, col = col)) +
  xlab("Masse de la mère [kg]") +
  ylab("Masse du bébé [kg]")
```

Voyons ce que donne l'analyse *post hoc* des comparaisons multiples (nous utilisons ici le "snippet" disponible à partir de `...` -\> `hypothesis tests` -\> `hypothesis tests: means` -\> `hmanovamult : anova - multiple comparaisons [multcomp]`) que nous avons déjà employée et qui reste valable ici.

```{r}
summary(anovaComp. <- confint(multcomp::glht(Babies_lm2,
  linfct = multcomp::mcp(smoke = "Tukey"))))
.oma <- par(oma = c(0, 5.1, 0, 0)); plot(anovaComp.); par(.oma); rm(.oma)
```

Ici, comme nous testons tous les contrastes, nous pouvons dire que la population des mères qui ont fumé pendant la grossesse `smoke == 1` donne des bébés significativement moins gros au seuil alpha de 5%, et ce, en comparaison de tous les autres niveaux (mère n'ayant jamais fumé, ou ayant fumé, mais arrêté avant la grossesse, que ce soit longtemps avant ou juste avant).

Il semble évident maintenant qu'il n'est pas utile de préciser si la mère a fumé ou non avant sa grossesse. L'élément déterminant est uniquement le fait de fumer *pendant* la grossesse ou non. Nous pouvons le montrer également en utilisant des contrastes de Helmert, à condition de recoder `smoke` avec des niveaux de "gravité" croissants ("0" = n'a jamais fumé, "1" = a arrêté il y a longtemps, "2" = a arrêté juste avant la grossesse et finalement, "3" = a continué à fumer à la grossesse). Il faut donc intervertir les cas "1" et "3". Nous pouvons utiliser `recode()` pour cela, mais attention, nous avons ici une variable `factor`, donc, ce ne sont pas des nombres, mais des chaînes de caractères (à placer entre guillemets). Une fois le recodage réalisé, il faut aussi retrier les niveaux en appelant `factor(..., levels = c("0", "1", "2", "3"))` sinon l'ancien ordre est conservé.

```{r}
Babies %>.%
  mutate(., smoke = recode(smoke, "0" = "0", "1" = "3", "2" = "2", "3" = "1")) %>.%
  mutate(., smoke = factor(smoke, levels = c("0", "1", "2", "3"))) %->%
  Babies2
```

Si cela semble trop compliqué, vous pouvez aussi utiliser l'addin de réencodage dans R (`QUESTIONR` -\> `Levels Recoding` or `Levels Ordering`). À présent que l'encodage de `smoke` est corrigé dans `Babies2`, nous pouvons modéliser à nouveau, mais cette fois-ci avec des contrastes de Helmert (notez la façon particulière de spécifier des contrastes différents de la valeur pas défaut pour une variable `factor`) :

```{r}
Babies_lm3 <- lm(data = Babies2, wt ~ smoke + wt1,
  contrasts = list(smoke = "contr.helmert"))
summary(Babies_lm3)
anova(Babies_lm3)
```

Ici les valeurs estimées pour `smoke1-3` sont à interpréter en fonction des contrastes utilisés, soit :

```{r}
contr.helmert(4)
```

-   `smoke1` est le décalage de l'ordonnée à l'origine entre le modèle moyen établi avec les données `smoke == 0` et `smoke == 1` et celui pour `smoke == 1` (non significatif au seuil alpha de 5%),
-   `smoke2` est le décalage de l'ordonnée à l'origine pour `smoke == 2` *par rapport au modèle ajusté sur `smoke == 0`, `smoke == 1`**et**`smoke == 2` avec des pondérations respectives de -1, -1, et 2* (non significatif au seuil alpha de 5%),
-   `smoke3` est le décalage de l'ordonnée à l'origine par rapport au modèle ajusté sur l'ensemble des autres observations, donc, avec `smoke` valant 0, 1, ou 2, et des pondérations respectives comme dans la dernière colonne de la matrice de contraste.. Donc, ce dernier contraste est celui qui nous intéresse, car il compare les cas où la mère n'a pas fumé pendant la grossesse avec le cas `smoke == 3` où la mère a fumé pendant la grossesse, et il est significatif au seuil alpha de 5%. L'interprétation des valeurs estimées est plus complexe ici. Comparer ce résultat avec le modèle ajusté avec les contrastes de traitement par défaut avec `smoke` réencodé :

```{r}
summary(lm(data = Babies2, wt ~ smoke + wt1))
```

Les conclusions sont les mêmes, mais la valeur estimée pour `smoke1`, `smoke2` et `smoke3` diffèrent. Par exemple, dans ce dernier cas, `smoke1` est double de la valeur avec les contrastes Helmert, ce qui est logique puisque la référence est ici la droite ajustée pour la sous-population `smoke == 0` là où dans le modèle avec les contrastes de Helmert, le décalage est mesuré par rapport au modèle moyen (donc à "mi-chemin" entre les deux droites pour `smoke == 0` et `smoke == 1`).

Naturellement, nous pouvons aussi considérer la variable `smoke` réencodée dans `Babies2` comme une variable facteur ordonnée (`ordered`). Dans ce cas, c'est les contrastes polynomiaux qui sont utilisés :

```{r}
Babies3 <- fmutate(Babies2, smoke = as.ordered(smoke))
summary(lm(data = Babies3, wt ~ smoke + wt1))
```

Notez comment R est capable d'utiliser automatiquement les contrastes adéquats (polynomiaux) lorsque la variable facteur `smoke` est encodée en `ordered`. Nous voyons ici que des contrastes tenant compte d'une variation le long des successions croissantes de niveaux de "gravité" de la variable `smoke` sont maintenant calculés. La ligne `smoke.L` du tableau `Coefficients` indique une variation linéaire (significative au seuil alpha de 5%), `smoke.Q` est une variation quadratique (également significative) et enfin `smoke.C` est une variation cubique. Voyez la présentation des matrices de contrastes plus haut pour bien comprendre ce qui est calculé ici.

Au final, l'élément important relatif à la variable `smoke` est en définitive le fait de fumer **pendant** la grossesse ou non, pas l'histoire de la mère avant sa grossesse en matière de tabacologie ! En modélisation, nous avons toujours intérêt à choisir le **modèle le plus simple**. Donc ici, cela vaut le coup de simplifier `smoke` à une variable à deux niveaux `smoke_preg` qui indique uniquement si la mère fume ou non pendant la grossesse. Ensuite, nous ajustons à nouveau un modèle plus simple avec cette nouvelle variable.

```{r}
Babies %>.%
  mutate(., smoke_preg = recode(smoke, "0" = "0", "1" = "1", "2" = "0", "3" = "0")) %>.%
  mutate(., smoke_preg = factor(smoke_preg, levels = c("0", "1"))) %->%
  Babies
Babies_lm4 <- lm(data = Babies, wt ~ smoke_preg + wt1)
summary(Babies_lm4)
anova(Babies_lm4)
```

À présent, tous les termes de notre modèle sont significatifs au seuil alpha de 5%. La ligne `smoke_preg1` est le décalage de l'ordonnée à l'origine du poids des bébés issus de mères fumant pendant la grossesse. Il donne donc directement la perte moyenne de poids lié aux femmes qui fument ou non pendant la grossesse. La représentation graphique de ce dernier modèle est la suivante :

```{r}
offsets <- c(0, -0.246)
cols <- scales::hue_pal()(2)
chart(data = Babies, wt ~ wt1) +
  geom_point(aes(col = smoke_preg)) +
  purrr::map2(offsets, cols, function(offset, col)
    geom_smooth(method = lm, formula = y + offset ~ x, col = col)) +
  xlab("Masse de la mère [kg]") +
  ylab("Masse du bébé [kg]")
```

Enfin, n'oublions pas que notre modèle n'est valide que si les conditions d'application sont rencontrées, en particulier, une distribution Normale des résidus et une homoscédasticité (même variance pour les résidus). Nous vérifions cela visuellement toujours avec les graphiques d'analyse des résidus. En voici les plus importants :

```{r}
chart$resfitted(Babies_lm4)
```

```{r}
chart$qqplot(Babies_lm4)
```

```{r}
chart$scalelocation(Babies_lm4)
```

```{r}
chart$cooksd(Babies_lm4)
```

Ici le comportement des résidus est sain. Des petits écarts de la normalité sur le graphique quantile-quantile s'observent peut-être, mais ce n'est pas dramatique et le modèle linéaire est robuste à ce genre de petits changements d'autant plus qu'ils apparaissent relativement symétriques en haut et et en bas de la distribution. En conclusion de cette analyse, nous pouvons dire que la masse du bébé dépend de la masse de la mère, mais assez faiblement (seulement 7,7% de la variance totale expliquée). Par contre, nous pouvons aussi dire que le fait de fumer pendant la grossesse a un effet significatif sur la réduction de la masse du bébé à la naissance (en moyenne cette réduction est de 0,246kg pour une masse moyenne à la naissance de 3,038kg, soit une réduction de 0,246 / 3,034 \* 100 = 8%).

Voilà, nous venons d'analyser et d'interpréter notre premier modèle linéaire constitué d'une variable prédictive numérique et d'une variable prédictive facteur (anciennement, une ANCOVA).

### Choix du modèle

Un modèle linéaire constitué d'une variable dépendante numérique (*Y*) et de deux variables explicatives dont l'une est numérique (*X*) et l'autre qualitative (variable "factor" *F*), peut s'écrire de plusieurs façons différentes. Graphiquement, il s'agit d'ajuster des droites entre *X* et *Y* qui **diffèrent d'un niveau à l'autre** de la variable *F*. Considérant que le facteur *F* est fixe et que les observations sont indépendantes les unes des autres, nous avons essentiellement trois cas de figure (ici, une situation fictive où *F* n'a que deux modalités ou niveaux nommés "A" et "B") :

-   Les deux nuages de points sont parallèles l'un à l'autre. Les deux droites diffèrent donc seulement par un **décalage de l'ordonnée à l'origine**. La formule à considérer dans R est alors `Y ~ X + F`.

```{r echo=FALSE}
dtx(X = c(0, 3, 0, 3), Y = c(2, 5, 3, 6), F = c("A", "A", "B", "B")) %>.%
  chart(data = ., Y ~ X %col=% F) +
    geom_line()
```

-   Les deux nuages de points s'allongent linéairement le long de **droites ayant des pentes différentes, mais qui se croisent en *X* = 0**. Les droites diffèrent donc **par leurs pentes,** mais pas par leurs ordonnées à l'origine. Cela s'exprime par des **interactions entre *X* et *F*** dans le modèle qui se notent `X:F` dans une formule. Nous écrirons donc notre modèle comme `Y = X + X:F`.

```{r echo=FALSE}
dtx(X = c(0, 3, 0, 3), Y = c(2, 5, 2, 6), F = c("A", "A", "B", "B")) %>.%
  chart(data = ., Y ~ X %col=% F) +
    geom_line()
```

-   Les deux droites se croisent en un point quelconque différent de *X* = 0. Les droites diffèrent *à la fois* par leurs pentes et par leurs ordonnées à l'origine. Le **modèle complet** sera alors utilisé. Dans R nous écrirons : `Y = X + F + X:F`. Une forme abrégée synonyme existe aussi : `Y = X * F`. Ces deux formules décrivent strictement le même modèle et sont interchangeables.

```{r echo=FALSE}
dtx(X = c(0, 3, 0, 3), Y = c(2, 6, 3, 5), F = c("A", "A", "B", "B")) %>.%
  chart(data = ., Y ~ X %col=% F) +
    geom_line()
```

En pratique, et surtout en cas de doute, vous pouvez commencer par ajuster le modèle complet. Ensuite vous analysez les différentes lignes du tableau issue de `summary()` appliqué à votre modèle. Vous déterminer si le test *t* de Student qui est réalisé sur chaque paramètre du modèle (H~0~: le paramètre vaut zéro, H~1~: le paramètre est différent de zéro) rejette l'hypothèse nulle de manière significative au seuil alpha choisi. Si pas, cela signifie que ce paramètre peut probablement être ignoré dans le modèle (c'est-à-dire, forcé à zéro dans l'équation) et vous pouvez alors passer sur une forme plus concise, soit le modèle sans interactions à droites parallèles, soit le modèle avec uniquement les interactions pour des droites qui se croisent à l'origine de l'axe des abscisses.

##### À vous de jouer ! {.unnumbered}

`r learnr("B03La_mod_lin", title = "Modèle linéaire", toc = "Récapitulatif modèles linéaires")`

Le projet suivant se fait par groupe de 2 ou de 3 (votre choix) et se poursuivra au module 4.

```{r assign_B03Ga_cardiovascular, echo=FALSE, results='asis'}
if (exists("assignment2"))
  assignment2("B03Ga_cardiovascular", part = "I",
    url = "https://github.com/BioDataScience-Course/B03Ga_cardiovascular",
    course.ids = c(
      'S-BIOG-015' = !"B03Ga_{YY}M_cardiovascular"),
    course.urls = c(
      'S-BIOG-015' = "https://classroom.github.com/a/mq6nhol_"),
    course.starts = c(
      'S-BIOG-015' = !"{W[9]+4} 08:00:00"),
    course.ends = c(
      'S-BIOG-015' = !"{W[13]+1} 23:59:59"),
    term = "Q1", level = 4, n = 3,
    toc = "Modèle linéaire (cardiovascular)")
```

## Récapitulatif des exercices

Ce troisième module vous a permis de comprendre le modèle linéaire et de découvrir l'ANCOVA. Pour évaluer votre compréhension de cette matière, vous aviez les exercices suivants à réaliser :

`r show_ex_toc()`

##### Progression {.unnumbered}

`r launch_report("03", height = 800)`
